臺灣高等法院民事判決　　　　 　　　95年度重上字第259號
上　訴　人　乙○○
訴訟代理人　詹振寧律師
被 上 訴人　辛○○
訴訟代理人　王志哲律師
上列當事人間請求履行契約事件，上訴人對於中華民國九十四年
十二月三十日台灣台北地方法院九十四年度重訴字第八六七號第
一審判決提起上訴，經本院於九十六年一月九日言詞辯論終結，
判決如下：
    主    文
原判決廢棄。
被上訴人應給付上訴人新台幣壹仟壹佰萬元，及自民國九十四年
六月四日起，至清償日止，按年息百分之五計算之利息。
第一、二審訴訟費用由被上訴人負擔。
本判決所命之給付，於上訴人以新台幣參佰陸拾柒萬元或同額之
台灣銀行無記名可轉讓定期存單供擔保後，得假執行；但被上訴
人如以新台幣壹仟壹佰萬元預供擔保，得免為假執行。
    事 實 及 理 由
一、本件上訴人聲明求為判決：(一)原判決廢棄。(二)被上訴人應給
    付上訴人新台幣（下同）一千一百萬元，及自起訴狀繕本送
    達之翌日起，至清償日止，按年息百分之五計算之利息。(三)
    願以現金或台灣銀行無記名可轉讓定期存單供擔保，請准宣
    告假執行。
    被上訴人聲明求為判決：(一)上訴駁回。(二)如受不利判決，願
    預供擔保，請准宣告免為假執行。
二、上訴人起訴主張：伊父即被上訴人於民國（下同）五十七年
    間，邀伊共同投資購地，伊應允而以婚後經商所得出資三分
    之一之買賣價金九萬一千一百零四元，以總價金二十七萬三
    千三百一十二元購得坐落台北縣五股鄉○○段塭底小段二八
    之一地號土地（嗣另分割出同小段二八之四、二八之五地號
    ），面積約二千一百一十八坪土地（下稱系爭第一筆土地）
    ；嗣被上訴人再邀伊與伊二叔庚○○各出資四分之一即五萬
    八千一百十元，以總價金十四萬九千二百十四元購得坐落同
    鄉○○地○段石土地公小段一一三地號，面積約一千三百五
    十二坪土地（下稱系爭第二筆土地）。系爭二筆土地均以被
    上訴人之子謝金甫為登記名義人，並約定日後賣出時，依各
    人投資比例分配賣得價金。嗣系爭第二筆土地於七十二年九
    月六日經政府徵收二千四百九十五平方公尺，被上訴人已將
    徵收款依比例給付予伊及伊二叔庚○○各二十六萬七千五百
    八十九元。詎被上訴人於七十三年間，出售系爭第二筆土地
    剩餘之一千九百八十平方公尺部分予訴外人戊○○，並未告
    知伊，竟僅給付伊二叔庚○○四分之一之價款三十六萬二千
    九百三十二元，而未給付伊同比例同金額之價款；另被上訴
    人又於九十年間，再將系爭第一筆土地以每坪二萬元出售予
    訴外人丙○○、丁○○、己○○及子○○等四人（下稱丙○
    ○等四人），伊依約共可分得一千四百零六萬九千五百九十
    八元，扣除伊夫甲○○向被上訴人借款二百九十六萬八千四
    百五十一元後，被上訴人尚應給付伊一千一百十萬一千一百
    四十七元，仍未給付。惟伊僅願請求一千一百萬元等情。爰
    依兩造間之約定，求為命被上訴人給付一千一百萬元，及自
    起訴狀繕本送達之翌日起，至清償日止，加付法定遲延利息
    之判決。
    被上訴人則以：伊並未邀上訴人投資購買系爭二筆土地，伊
    於五十七年間購買系爭二筆土地時，上訴人年僅二十三歲，
    且剛出嫁，上訴人之夫甲○○亦甫退伍不久，以上訴人夫妻
    當時之資力，並無以十五萬元鉅款買下約千坪土地之能力，
    且上訴人如確有投資，何以未以其名義登記，復無任何其出
    資之文件可資證明。又伊否認曾允諾贈與上開土地所有權之
    應有部分予上訴人，縱上訴人於向其他親屬佯稱其有投資系
    爭二筆土地時，伊保持沉默，亦不能證明其確有出資之事實
    ；又縱認伊有私下允諾贈與財物或上開土地予上訴人之情事
    ；伊亦已以九十四年八月三日答辯狀繕本之送達，為撤銷贈
    與之意思表示云云，資為抗辯。
三、兩造不爭執之事實：
    (一)被上訴人於五十七年間購買坐落台北縣五股鄉○○段塭底
      小段二八之一地號（嗣另分割出二八之四、二八之五地號
      ，共計三筆）土地即系爭第一筆土地，及坐落同鄉○○地
      ○段石土地公小段一一三地號土地即系爭第二筆土地，均
      以被上訴人之子即上訴人之胞弟謝金甫（原名為謝金文）
      為登記名義人（見原審卷二七頁至四十頁之土地登記謄本
      ）。
    (二)系爭第二筆土地，嗣於七十二年九月六日經政府徵收二千
      四百九十五平方公尺，尚餘一千九百八十平方公尺（見原
      審卷三九頁之土地登記謄本）。
    (三)被上訴人自認原審卷二十頁即原證一之字據，確係其所自
      寫（見原審卷二五頁之民事答辯(二)狀）。
四、上訴人主張伊於五十餘年間，應伊父即被上訴人之邀共同投
    資購地，伊應允而出資三分之一之買賣價金九萬一千一百零
    四元，以總價金二十七萬三千三百一十二元購得系爭第一筆
    土地；另被上訴人又邀伊與伊二叔庚○○各出資四分之一即
    五萬八千一百十元，以總價金十四萬九千二百十四元購得系
    爭第二筆土地，並約定日後賣出時，依各人投資比例分配賣
    得價金。嗣系爭第二筆土地於七十二年九月六日經政府徵收
    二千四百九十五平方公尺，被上訴人已將徵收款依比例給付
    予伊及伊二叔庚○○各二十六萬七千五百八十九元。詎被上
    訴人於七十三年間，出售系爭第二筆土地剩餘之一千九百八
    十平方公尺部分予訴外人戊○○，及於九十年間，再將系爭
    第一筆土地出售予訴外人丙○○等四人，上開二次買賣價金
    ，伊依約共可分得一千四百零六萬九千五百九十八元，扣除
    伊夫甲○○向被上訴人借款二百九十六萬八千四百五十一元
    後，被上訴人尚應給付伊一千一百十萬一千一百四十七元，
    惟伊願僅請求一千一百萬元，被上訴人竟拒不給付等情。雖
    為被上訴人所否認，並以前開情詞置辯，但查：
  (一) 證人即上訴人之三叔、亦即被上訴人之胞弟癸○○在本院
     到場證稱：「（法官問：兩造父女何時前往你家協調事情
     的？答：）大概是兩、三年前的事情」、「（法官問：當
     時去協調的有那些人？答：）辛○○夫妻、壬○○（即被
     上訴人之子）及上訴人夫妻」、「（法官問：兩造前往你
     家中協調，是為出資合買土地，或是贈送上訴人土地之糾
     紛而去協調？答：）當時是為了早先出資合買土地的事情
     到我家作協調的」、「（法官問：壬○○所作成二次之計
     算表之金額，就本件二筆土地是如何計算出來的？並提示
     原審卷二三頁之原證三、四五頁之原證四。答：）計算書
     是壬○○拿來的，事先他就寫好了，不是在我家寫的，寫
     的過程我不清楚」、「（法官問：調解當時你哥哥辛○○
     有何表示？答：）我為了他們父女能圓滿解決，勸他們以
     五十坪土地或二十萬元現金和解，但因相差太遠，沒有成
     功」、「（上訴人問：九十四年一月二十一日下午二時許
     ，在我大弟媳謝周麗華在台北市○○路○段三十二號六樓
     家中第一次協調，當時壬○○拿原審卷二一頁「爸爸的自
     述」給大家看，當天約協調的人有我父親、我和我先生、
     二叔庚○○、三叔（指癸○○）、丙○○、謝周麗華，是
     否有此事？答：）有的，壬○○有拿給我們看，是影本」
     、「（上訴人問：第一次協調後九十四年一月二十五日你
     有無傳真原審卷四五頁之原證四計算單給我看？答：）有
     的，右下角的傳真號碼是我寫的」、「（上訴人訴訟代理
     人問：上開原證四計算單是誰交給你的？答：）在協調之
     前壬○○拿到我家，要我傳真給大家看的」、「（被上訴
     人訴訟代理人問：合資買土地的事情，詳細出資比例，及
     出資情形，證人是否知道？答：）出資的事情我都不清楚
     ，但確實是為了出資買土地糾紛的事情到我家調解，至於
     何人出資多少，或幾分之幾，我都不清楚」、「（上訴人
     訴訟代理人問：第一次和第二次協調，被上訴人有無承認
     上訴人有出資？答：）被上訴人確實有承認上訴人有出資
     買土地」、「（被上訴人訴訟代理人問：被上訴人承認上
     訴人出資是如何說的？答：）我說被上訴人承認上訴人出
     資，是指兩造父女合資買土地在前，之後兩造父女又和外
     人投資開工廠，後來工廠賠錢了，兩造間的帳算不清楚，
     才會發生問題，也才有本件的糾紛，大概的經過就是這樣
     的」（見本院卷七七頁至七八頁之準備程序筆錄）。
   (二)另證人即上訴人之二叔、亦即被上訴人之胞弟庚○○亦在
     本院到場證稱：「（法官問：七十一年間，你是否和你大
     哥辛○○共同合買五股鄉○○地○段石土地公小段一一三
     地號土地，部分被徵收？答：）有的，徵收是在七十一年
     四月間，七十一年間徵收（被上訴人）分配給我的款項是
     二十六萬七千五百八十九元」、「（法官問：被徵收剩餘
     的部分，七十五年間出售後，辛○○有無分四分之一的價
     款給你？答：）有的，並提出字據二張，原本發還影本附
     卷，七十五年間分到剩餘的部分（的價款）是三十六萬二
     千九百三十二元」、「（上訴人訴訟代理人問：你提出本
     院卷二四Ｏ頁至二四一頁這二張字據，是何人所寫？答：
     ）第一張是我哥哥辛○○寫的，第二份是我自己寫的」、
     「（上訴人訴訟代理人問：第一張字據辛○○寫：庚○○
     1/4 三十六萬二千九百三十二元、甲○○（指上訴人夫妻
     ）1/4 三十六萬二千九百三十二元、辛○○2/4七十二萬五
     千八百六十四元，是何意思？答：）是庚○○個人分配1/4
     ，甲○○個人分配得1/4，辛○○分配得2/4，表示這些人
     大家有出錢合資購買土地，出售價金個人分配所得金額」
     、「（上訴人訴訟代理人問：第一張七十五年的字據，辛
     ○○何時交給你的？答：）是事先寫好，辛○○給我錢時
     同時給我的」（見本院卷二三一頁之準備程序筆錄）。
   (三)由上開證人所為之證言及證人庚○○所提出附於本院卷二
     四Ｏ頁之被上訴人自寫字據之內容，足證上訴人確有於五
     十七年間，應其父即被上訴人之邀，出資三分之一之買賣
     價金而與被上訴人共同購得系爭第一筆土地；另與上訴人
     之二叔庚○○各出資四分之一，而與被上訴人共同購得系
     爭第二筆土地，並約定日後賣出時，依各人投資比例分配
     賣得之價金。此復核與上訴人所提出為被上訴人所不否認
     係其自寫之原審卷二十頁即原證一之字據所載內容完全
     合（見原審卷二十頁之原證一字據），是被上訴人否認上
     訴人有共同投資系爭二筆土地，殊不足取。
   (四)被上訴人雖另抗辯伊於五十七年間，購買系爭二筆土地時
     ，上訴人年僅二十三歲，且剛出嫁，上訴人之夫甲○○亦
     甫退伍不久，以上訴人夫妻當時之資力，並無以十五萬元
     鉅款買下約千坪土地之能力云云。惟查上訴人之夫甲○○
     於五十四年十二月間即已擁有坐落基隆市○○區○○段四
     小段一之四地號、同小段四地號土地所有權應有部分各四
     分之一，暨其上同市○○路五號一至三層房屋，及於六十
     年四月間，買受同市○○區○○段碇內小段二四七之一地
     號土地，暨其上同市○○路一三六號工廠廠房，嗣於六十
     二年間在該址經營良家企業有限公司；而上訴人亦於六十
     年間買受同市○○區○○段北小段一Ｏ五九、一Ｏ六八地
     號土地所有權應有部分各十六分之三等資產，業據其提出
     土地及建物登記謄本及經濟部公司執照可稽（見本院卷一
     三三頁至二ＯＯ頁），足見上訴人主張伊夫妻於五十七年
     間已具有相當之資力，應可置信。是被上訴人所為之此部
     分抗辯，亦無足取。
   (五)雖被上訴人之子壬○○在本院證稱：「我姊姊（指上訴人
     ）說有二筆土地在我父親處，據我父母告訴我，那兩筆土
     地是我父母拿錢買給我姊姊的，不是我姊姊出資買的」云
     云（見本院卷七八頁之準備程序筆錄），惟既與上開事證
     不符，顯難資為有利於被上訴人之認定。
   (六)至上訴人主張被上訴人嗣於七十三年間，出售第二筆土地
     被政府徵收剩餘之一千九百八十平方公尺部分予訴外人戊
     ○○，並未告知伊，竟僅給付訴外人庚○○四分之一之價
     款三十六萬二千九百三十二元，而未給付伊同比例同金額
     之價款；另被上訴人於九十年間，又將第一筆土地出售訴
     外人丙○○等四人時，亦未給付伊任何價款。上開二次買
     賣價金，伊依約共可分得一千四百零六萬九千五百九十八
     元，扣除伊夫甲○○向被上訴人借款二百九十六萬八千四
     百五十一元後，被上訴人尚應給付伊一千一百十萬一千一
     百四十七元，惟伊僅願請求一千一百萬元部分，已據證人
     戊○○在本院到場證稱：「（法官問：你在七十三年間，
     有無向辛○○買台北縣五股鄉○○地○段石土地小段一一
     三地號土地，沒有徵收的部分？答：）有的，二十幾年前
     的買賣契約書已經沒有保留了，…七十三年九月三十日是
     向地政機關送件的日期，…本來一坪三千元，因約定我負
     擔一半的增值稅，所以每坪多了零頭一百五十元，總價金
     多少我已經不記得了」（見本院卷二三二頁至二三三頁之
     準備程序筆錄）；而證人丙○○等四人亦在本院到場一致
     證稱：「（法官問：九十年六月間，有無向辛○○購買台
     北縣五股鄉○○段塭底小段二八之一、二八之四、二八之
     五地號土地？答：）有的，是我們合夥，由丙○○代表出
     面買的，成交時間是九十年一月間，一坪二萬元，增值稅
     全部是我們買方負擔的，總價款四千一百十二萬元，包括
     五股鄉農會的貸款三千萬元，由我們負責承受。我們實際
     交付辛○○一千一百十二萬元（提出買賣契約原本，原本
     發還，影本附卷─見本院卷二四二頁至二四五頁）」，且
     均為兩造所不爭執（見本院卷二三三頁之準備程序筆錄）
     ；又被上訴人復自認上開台北縣五股鄉農會之抵押貸款三
     千萬元，確係其與其他家屬以第一筆土地共同設定抵押借
     款運用（見原審卷三六頁、本院卷一Ｏ四頁、二四七頁至
     二五一頁之土地登記謄本、二八Ｏ頁背面之言詞辯論筆錄
     ），則該三千萬元之抵押借款，既與上訴人無涉，自應將
     該三千萬元一併計入上開買賣價金之總額。準此，被上訴
     人於七十三年間，出售第二筆土地被政府徵收剩餘之一千
     九百八十平方公尺部分予訴外人戊○○，既已依約給付訴
     外人庚○○四分之一之價款三十六萬二千九百三十二元，
     並有證人庚○○所提出被上訴人所自寫之該次買賣價金所
     應分配予上訴人之比例四分之一及應分配之金額為三十六
     萬二千九百三十二元可稽（見本院卷二四Ｏ頁）；另被上
     訴人於九十年間，又將第一筆土地出售訴外人丙○○等四
     人，既約定由買方負擔土地增值稅，則賣方實得之買賣價
     金為四千一百十二萬元，上訴人出資之比例依上開原審卷
     二十頁即原證一之被上訴人所自寫之字據所載為三分之一
     ，則上訴人應可分得一千三百七十萬六千六百六十七元（
     元以下四捨五入）之買賣價金，加計上開第二筆土地可受
     分配之買賣價金三十六萬二千九百三十二元，合計為一千
     四百零六萬九千五百九十八元，惟上訴人自願抵銷其夫甲
     ○○向被上訴人借款二百九十六萬八千四百五十一元，經
     抵銷後，被上訴人尚應給付上訴人一千一百十萬一千一百
     四十七元（其計算式為：41,120,000元÷3＋362,932元－
     2,968,451元＝11,101,147元），然上訴人僅請求被上訴人
     給付一千一百萬元，應屬有據。
   (七)雖被上訴人之子壬○○在本院另證稱：「（原審卷四五頁
     之）原證四是（我）先算的，我是按照上訴人之夫甲○○
     的說法算的，上訴人夫妻投資我父親的二筆土地可分得的
     錢，扣除我父親代繳（銀行）利息後，甲○○還要給我父
     親四百七十四萬八千三百十八元，甲○○提出異議，說土
     地坪數算錯了，後來才作成（原審卷二三頁之）原證三的
     計算書，（經折抵後）甲○○還要給我父親二百四十三萬
     一千六百九十七元」云云（見本院卷七八頁之準備程序筆
     錄），惟查上開計算書，依證人癸○○所為之上開證言，
     既非證人壬○○與上訴人之夫甲○○所共同會算而得出之
     金額，而係證人壬○○所單獨計算，且為上訴人所否認其
     內容為真實，該證人壬○○復不能舉證以實其說，況上訴
     人尤已舉出伊夫甲○○因經商之需，曾向第一商業銀行及
     台灣中小企業銀行貸款，嗣已分別以甲○○所有坐落台北
     市○○街五十巷十八號房屋及上訴人所有坐落同街四六巷
     三號七樓房屋連同基地抵償第一商業銀行之債務，經抵償
     後，尚有餘額二十二萬七千三百三十七元；另以甲○○所
     有坐落基隆市○○路一三六號工廠之房屋連同基地，抵償
     台灣中小企業銀行之債務完畢，並非由被上訴人代為清償
     等情，亦據其提出原審民事執行處之執行通知書暨分配表
     為證（見本院卷二二五頁至二二六頁），並為被上訴人所
     不爭執。顯見證人壬○○所為此部分之證詞及上開計算書
     均不足取。
五、從而，上訴人依據兩造間之約定，請求被上訴人給付一千一
    百萬元，及自起訴狀繕本送達之翌日即九十四年六月四日起
    ，至清償日止，按年息百分之五計算之利息，自屬應予准許
    。原審所為上訴人敗訴之判決，自有未洽。上訴論旨指摘原
    判決不當，求予廢棄改判，為有理由。
六、末查本判決所命被上訴人之給付，兩造既均陳明願供擔保，
    以代釋明，聲請宣告假執行或免為假執行，經核均與規定相
    符，爰分別酌定相當之擔保金額併予准許。
七、至兩造其餘之攻擊或防禦方法及未經援用之證據，經本院斟
    酌後，認為均不足以影響本判決之結果，自無逐一詳予論駁
    之必要，併此敘明。
據上論結，本件上訴為有理由，依民事訴訟法第四百五十條、第
七十八條、第四百六十三條、第三百九十條第二項、第三百九十
二條第二項，判決如主文。
中　　華　　民　　國　　96　　年　　1 　　月　　23　　日
　　　　　  　　　　民事第六庭
                      　審判長法　官  林鄉誠
　　　　　　　  　　　        法　官  許紋華
　　　　　　　　  　　        法　官  楊豐卿
正本係照原本作成。
如不服本判決，應於收受送達後20日內向本院提出上訴書狀，其
未表明上訴理由者，應於提出上訴後20日內向本院補提理由書狀
（均須按他造當事人之人數附繕本）上訴時應提出委任律師或具
有律師資格之人之委任狀；委任有律師資格者，另應附具律師資
格證書及釋明委任人與受任人有民事訴訟法第466條之1第1項但
書或第2項（詳附註）所定關係之釋明文書影本。
中　　華　　民　　國　　96　　年　　1 　　月　　23　　日
　　　　　　　　　　　　　　　書記官  殷丹妮
附註：
民事訴訟法第466條之1（第1項、第2項）：
對於第二審判決上訴，上訴人應委任律師為訴訟代理人。但上訴
人或其他法定代理人具有律師資格者，不在此限。
上訴人之配偶、三親等內之血親、二親等內之姻親，或上訴人為
法人、中央或地方機關時，其所屬專任人員具有律師資格並經法
院認為適當者，亦得為第三審訴訟代理人。
